ACORDAO-COMPLETO-2547072

ACÓRDÃO 291/2023 ATA 2/2023 - SEGUNDA CÂMARA

VISTOS, relatados e discutidos estes embargos de declaração opostos por Kênia Samara Farias Quirino em face do Acórdão 1887/2022-TCU-Segunda Câmara, de natureza condenatória;
ACORDAM os Ministros do Tribunal de Contas da União, reunidos em sessão da 2ª Câmara, ante as razões expostas pelo Relator, em:
9.1. conhecer dos presentes embargos de declaração, com fundamento nos arts. 32, inciso II, e 34 da Lei nº 8.443/1992, para, no mérito, rejeitá-los;
9.2. dar ciência deste acórdão ao embargante e demais responsáveis.

Embargos de declaração opostos por Kênia Samara Farias Quirino contra o Acórdão 1.887/2022-TCU-2ª Câmara, de natureza condenatória.

Segunda Câmara

Financiadora de Estudos e Projetos.

3. Interessados/Responsáveis/Recorrentes:
3.1. Responsáveis: Boanerges Félix da Silva (XXX.703.084-XX); Fundação José Américo (08.667.750/0001-23); Kenia Samara Farias Quirino (XXX.627.494-XX); Roberto Maia Cavalcanti (XXX.812.684-XX); Sérgio Roberto Martins de Carvalho Santiago (XXX.099.264-XX).
3.2. Recorrente: Kenia Samara Farias Quirino (XXX.627.494-XX).

13.1. Ministros presentes: Vital do Rêgo (Presidente), Augusto Nardes (Relator), Aroldo Cedraz e Antonio Anastasia.
13.2. Ministro-Substituto presente: Marcos Bemquerer Costa.

AUGUSTO NARDES

Ministro João Augusto Ribeiro Nardes.

Trata-se de tomada de contas especial instaurada pela Financiadora de Estudos e Projetos em desfavor de Fundação José Américo - FJA, Eugênio Paccelli Trigueiro Pereira, na condição de Diretor Executivo da entidade no período de 14/04/2011 a 26/10/2012, Boanerges Félix da Silva, na condição de Diretor Executivo da entidade no período de 05/12/2012 a 13/06/2015, Roberto Maia Cavalcanti, na condição de Diretor Adjunto da entidade, Sérgio Roberto Martins de Carvalho Santiago, na condição de Ordenador de Despesas, e Kênia Samara Farias Quirino, na condição de Coordenadora do Projeto, em razão da ausência de comprovação da boa e regular aplicação dos recursos do Convênio 01.11.0118.00, para a execução do Projeto intitulado "REDE PARAIBANA DE EXTENSÃO TECNOLÓGICA".
2.	Por meio do Acórdão 1887/2022-TCU-Segunda Câmara, este Tribunal, sob minha relatoria, excluiu Eugênio Paccelli Trigueiro Pereira da presente relação processual, julgou irregulares as contas dos demais responsáveis, condenou-os em débito e lhes aplicou multas individuais, entre outras medidas.
3.	Irresignada com a mencionada deliberação, a Sra. Kênia Samara Farias Quirino opôs embargos de declaração alegando contradição da decisão proferida em razão dos seguintes motivos (peça 84) :
"Da Contradição. Não comprovação do nexo causal entre a conduta da recorrente e as atribuições do Convênio 01.11.0118.00. 
De pronto, verifica-se que a embargante não deveria constar como responsável no presente processo, pois não há qualquer participação sua nos fatos ocorridos; aliás, a alegação de que sua responsabilização se daria pelo fato de ter figurado como coordenadora não se enquadra com a realidade dos fatos, tendo em vista que suas competências e dever de atuação, enquanto coordenadora sequer puderam ser iniciadas, em face dos próprios desvios causados por gestor de outra entidade, além de ter a ora notificada tomado providências no sentido de alertar eventual descumprimento, conforme demonstrado na TCE. 
Some-se a isso o fato de que, ainda que a FINEP entendesse que a mesma teria algum tipo de corresponsabilidade no envio de prestação de contas (o que não é o caso) , deveria ter lhe notificado, o que jamais ocorreu. 
Por outro lado, saliente-se, a própria Universidade Federal da Paraíba - UFPB, entidade à qual a Fundação José Américo é vinculada, determinou abertura de auditoria especial junto ao referido convênio, tendo sido emitido e encaminhado 'Relatório de Auditoria Especial' ao TCU Secex/PB, relatório este que não apontou qualquer responsabilidade da embargante e demonstrou claramente que os fatos foram cometidos pelo então diretor executivo da Fundação José Américo, a quem competia toda a ordenação de despesas. 
O Convênio nº 01.11.0118.00 firmado com a Fundação José Américo precisava ser analisado sob a ótica dos fatos e da boa-fé da ora embargante, a fim de que não se perpetue equívocos que podem prejudicar, inclusive, a vida profissional de pessoas que não contribuíram e até mesmo alertaram sobre os problemas relativos ao convênio, senão vejamos:
A embargante figurou como coordenadora de uma das entidades signatárias, neste caso SENAI/Departamento Regional da Paraíba. A sua responsabilidade estava adstrita ao Plano de Trabalho incluso ao respectivo convênio, qual seja, ao receber da Fundação José Américo as condições logísticas que o convênio propiciaria, cabendo, sob sua coordenação, exclusivamente comandar ações técnicas para executar as metas físicas que nele foram estabelecidas. 
Em outras palavras, não haveria qualquer tipo de manuseio de recursos e/ou realização de gastos, até mesmo porque a única contrapartida por parte da instituição seria econômica, caso o convênio tivesse sido iniciado. 
Ocorre que a embargante não apenas tomou as providências, como requereu tomada de providências, cuja reclamação foi inclusive dada conhecimento à FINEP pela gestão da Fundação José Américo, conforme consta do ofício FJA/Nº. 078/2013. 
No referido ofício, questionamos a formalização de contrato publicada em Diário Oficial da União, a fim de que enquanto coordenadora, pudesse iniciar os trabalhos técnicos, que era a parte que nos competia no instrumento de convênio. 
Em resposta, a Fundação José Américo informou que o ex-gestor do projeto, Sr. Eugênio Paccelli Trigueiro Pereira, fora exonerado do cargo de Diretor Executivo da Fundação, em virtude de utilização indevida dos recursos repassados pela FINEP e que aquela entidade, juntamente com a UFPB - Universidade Federal da Paraíba (a quem a fundação era vinculada) , estariam tomando todas as providências para elidir os fatos e reaver os valores desviados (ofício FJA Nº 090/2013) . 
Na sequência, a embargante promoveu nova notificação à Fundação José Américo, em 28/02/2013, solicitando comunicação dos fatos à FINEP, exatamente pelo fato de que as medidas a serem tomadas extrapolavam o escopo de atuação da coordenadora executiva, uma vez que sequer foi notificada para início das atividades técnicas que lhe competiam, requerendo ainda encaminhamento de cópia de toda a documentação sobre os fatos ocorridos para a convenente. 
Assim, não há qualquer tipo de corresponsabilidade para com essa peticionante, que sequer pode exercer sua função enquanto coordenadora técnica, conforme relatado, além de sequer ter sido notificada para dar início aos trabalhos técnicos do plano de trabalho, exatamente pelo desvio de recursos por parte de um ex-gestor da fundação. 
Ademais, não havia sequer previsão de sub-repasse financeiro a entidade da qual fez parte enquanto coordenadora e mesmo que houvesse tal previsão, o fato jamais chegou a ocorrer, posto que como já dito, tais recursos foram tidos como desviados antes mesmo de a entidade poder iniciar seus trabalhos técnicos relativos ao plano de trabalho. 
Acrescente-se o fato de que a embargante, em resposta ao questionamento sobre o aludido convênio, foi informada da suspensão do mesmo (ofício FJA nº .078/2013) , além da demissão do servidor, da abertura de ação judicial de ressarcimento contra o mesmo. 
Em outras palavras, a ora peticionante tomou as iniciativas que estavam ao seu alcance e aguardava o deslinde dos fatos para eventualmente se manifestar, sendo, entretanto, surpreendida com a presente notificação de cobrança. 
Resta, portanto, induvidoso de que a ora requerente não pode ser responsabilizada, diante das informações supramencionadas, a demonstrar a inexistência de nexo de causalidade. 
Com relação à obrigação de demonstrar a boa e regular aplicação dos recursos, bem como de prestar contas da boa e regular aplicação dos recursos públicos que foram confiados para execução do projeto 'Rede Paraibana de Extensão Tecnológica', cumpre apontar que tal responsabilidade não era da embargante, Sra. Kenia Samara Farias Quirino. 
No caso, somente poderia existir na hipótese de SUB-REPASSE de recursos, conforme preconiza o item 2.3, IV do Termo de Convênio, transcrito a seguir: 
IV. Na hipótese de SUB-REPASSE de recursos pelo CONVENENTE, deve (m) os EXECUTOR (ES) : 
 (i) Apresentar em tempo hábil, ao CONVENENTE, os relatórios técnicos bem como prestar contas dos recursos recebidos, para fins de consolidação das informações a serem apresentadas à CONCEDENTE. 
 (ii) Cumprir as mesmas obrigações que tiverem sido estipuladas neste instrumento ao CONVENENTE no que se refere à utilização dos recursos da CONCEDENTE, sem prejuízo da observância aplicável a este Convênio. 
Neste sentido, a embargante não poderia ser responsabilizada por atos que não lhe eram competentes, seja pelo fato de não existir previsão de SUB-REPASSE, seja por ele jamais ter ocorrido e sobretudo pelo fato de ter esta peticionante alertado, além de pedido providências e comunicação à CONCEDENTE, conforme acima comprovado.
Com efeito, a responsabilização da embargante não pode ser promovida sem uma análise mínima do contexto e das informações, que certamente não eram de conhecimento da comissão da TCE original, ainda mais diante das provas existentes de que sequer teve a oportunidade de iniciar os trabalhos técnicos que lhe competiam no convênio. 
Assim, se até mesmo para os gestores que sucederam o gestor que deu causa aos desvios, não podem ser responsabilizados, pois tomaram as medidas necessárias, muito menos a embargante, que sequer teve a oportunidade de iniciar seus trabalhos enquanto coordenadora, justamente por atos que não eram de sua responsabilidade e para os quais fez alerta para tomada de providências. 
Pelo exposto, deve ser reconhecida a contradição no entendimento de que haveria ausência de comprovação pela embargante da boa e regular aplicação dos recursos do Convênio 01.11.0118.00. 
DO PEDIDO 
Diante do exposto, uma vez evidenciada a existência da contradição apontada, impõe-se o conhecimento e acolhimento dos embargos declaratórios, com efeitos modificativos, para reconhecer que, na condição de Coordenadora do Projeto, a embargante não possuía competência e possiblidade lógica de comprovar a boa e regular aplicação dos recursos do Convênio 01.11.0118.00, para, assim, 
a) a atribuição de efeito suspensivo aos Item 9.3., 9.4, 9.5. e 9.6., do Acórdão 1887/2022-TCU-Segunda Câmara; e, ao final, 
b) a reforma da redação dos Itens 9.3 e 9.4. do mencionado Acórdão, para desconsiderar a aplicação de qualquer irregularidade e multa à embargante."
É o relatório.

Juliana Tavares Almeida (12.794/OAB-DF), representando Boanerges Félix da Silva.

Não atuou.

TOMADA DE CONTAS ESPECIAL. AUSÊNCIA DE COMPROVAÇÃO DA BOA E REGULAR APLICAÇÃO DOS RECURSOS. CITAÇÃO. REVELIA DOS RESPONSÁVEIS. AUSÊNCIA DE PRESCRIÇÃO DA PRETENSÃO PUNITIVA E RESSARCITÓRIA. EXCLUSÃO DE UM RESPONSÁVEL DA RELAÇÃO PROCESSUAL DEVIDO SUA GESTÃO SER ANTERIOR À DATA DAS IRREGULARIDADES. CONTAS IRREGULARES DOS DEMAIS RESPONSÁVEIS. DÉBITO. MULTA. EMBARGOS DE DECLARAÇÃO. CONHECIMENTO. AUSÊNCIA DE CONTRADIÇÃO. REJEIÇÃO.

TOMADA DE CONTAS ESPECIAL (TCE)

não atuou.

Examino embargos de declaração opostos por Kênia Samara Farias Quirino em face do Acórdão 1887/2022-TCU-Segunda Câmara, de natureza condenatória.
2.	De início, entendo que os aclaratórios devem ser conhecidos, por preencherem os requisitos de admissibilidade previstos nos arts. 32, inciso II, e 34 da Lei 8.443/1992.
3.	No mérito, registro, preliminarmente, a título pedagógico, que os embargos de declaração são, em regra, recurso integrativo, que objetivam expungir da decisão embargada os vícios de omissão, contradição ou obscuridade. Vicente Greco Filho assim define esses vícios da deliberação:
" (...) obscuridade: defeito consistente na difícil compreensão do texto da sentença e pode decorrer de simples defeito redacional ou mesmo de má formulação de conceitos, havendo obscuridade quando a sentença está incompreensível no comando que impõe e na manifestação de conhecimento e vontade do juiz.
contradição: afirmação conflitante, quer na fundamentação, quer entre a fundamentação e a conclusão, sendo que, nesses casos, a correção da sentença, em princípio, não levaria a uma verdadeira modificação da sentença, mas apenas a um esclarecimento de seu conteúdo.
omissão: caso em que a sentença é complementar, passando a resolver questão não solucionada, ganhando substância, portanto, sendo que as questões que devem ser resolvidas pelo juiz são todas as relevantes postas pelas partes para a solução do litígio, bem como as questões de ordem pública que o juiz deve resolver de ofício, como, por exemplo, a coisa julgada." (in Direito Processual Civil Brasileiro 11ª edição, 2º Volume, Editora Saraiva, p. 259/260) .
4.	No mesmo sentido, o seguinte entendimento do Supremo Tribunal Federal: "A contradição que dá margem aos embargos declaratórios é a que se estabelece entre os termos da própria decisão judicial - fundamentação e dispositivo - e não a que porventura exista entre ela e o ordenamento jurídico; menos ainda a que se manifeste entre o acórdão e a opinião da parte vencida" (RHC-ED 79785/RJ, DJ 23/5/2003, p. 31, Ministro Sepúlveda Pertence) .
5.	Ou seja, a contradição apta a ser sanada pela oposição dos embargos declaratórios é a que se estabelece entre os termos da própria decisão, compreendida no âmbito desta Corte como o conjunto Relatório, Voto e Acórdão, e não a que porventura exista entre as razões de decidir e os fatos alegados, a doutrina, a jurisprudência ou a interpretação do ordenamento jurídico que o recorrente entenda adequada.
6.	Outrossim, os embargos de declaração não se prestam a reformar o decisum original, devendo-se conferir, nessa linha, os Acórdão 1810/2008-TCU-Segunda Câmara, 92/2004 e 328/2004, do Plenário, e 71/2006 e 186/2006, da 1ª Câmara, bem como a jurisprudência do Supremo Tribunal Federal, a exemplo da decisão exarada no RE 327376/DF, pelo Ministro Carlos Velloso, in verbis: "Não cabe, por outro lado, em sede de embargos de declaração, rediscutir a matéria decidida, para modificar o julgado em sua essência ou substância. (...) . Inviável, portanto, o RE, nego-lhe seguimento".
7. 	Destarte, os embargos devem ser manejados, então, para corrigir eventual obscuridade, omissão ou contradição nas deliberações do TCU, a fim de esclarecer, interpretar ou completar o pronunciamento anteriormente emitido, em benefício da sua melhor compreensão ou inteireza, devendo observar os seguintes critérios: i) não se prestar para rediscussão do mérito nem para reavaliação dos fundamentos que conduziram à prolação do acórdão recorrido; ii) a contradição deve estar contida dentro dos termos do inteiro teor da deliberação atacada; iii) não há omissão quando a matéria é analisada na instrução da unidade técnica que consta do relatório e integra as razões de decidir da deliberação; iv) o julgador não está obrigado a apreciar todos e cada um dos argumentos desfiados pela parte, sendo suficiente que se atenha àqueles bastantes à formação de sua convicção acerca da matéria; v) eventual erro de julgamento deve ser corrigido por outra via recursal própria (v.g.: Acórdão 10919/2016-TCU-Segunda Câmara e 434/2018-TCU-Plenário, entre outros) .
8.	Em apertada síntese, a embargante aponta contradição do julgado quanto ao entendimento de que haveria ausência de comprovação pela recorrente da boa e regular aplicação dos recursos do Convênio 01.11.0118.00, com base nos seguintes argumentos principais: 
8.1.	a embargante não deveria constar como responsável no presente processo, pois não há qualquer participação sua nos fatos ocorridos (inexistência de nexo de causalidade) , tampouco poderia ela ser considerada coordenadora do projeto, tendo em vista que suas competências e dever de atuação, enquanto coordenadora, sequer puderam ser iniciadas, em face dos próprios desvios causados por gestor de outra entidade;
8.2.	o relatório do tomador de contas não apontou qualquer responsabilidade da embargante e demonstrou claramente que os fatos foram cometidos pelo então diretor executivo da Fundação José Américo, a quem competia toda a ordenação de despesas;
8.3.	a embargante adotou as iniciativas que estavam ao seu alcance e aguardava o deslinde dos fatos para eventualmente se manifestar, sendo, entretanto, surpreendida com a presente notificação de cobrança.
9.	 Preliminarmente, registro que, vindo os autos a este Tribunal, a embargante foi devidamente citada mediante Ofício 35205/2020-TCU/Seproc (peça 26) , datado de 9/7/2020, cujo Aviso de Recebimento data de 21/7/2020 (peça 35) .
10.	Nada obstante, optou por permanecer silente, tendo sido considerada revel pelo decisum ora embargado, dando-se prosseguimento ao processo, com fulcro no art. 12, § 3º, da Lei 8.443/1992.
11.	Descontente com os termos da deliberação proferida, a responsável apresentou os presentes embargos de declaração questionando os pontos anteriormente descritos, que não informam qualquer contradição na decisão proferida, mas, em vez disso, alegações tendentes a demonstrar a ausência do nexo de causalidade entre sua conduta, na qualidade de coordenadora do projeto, e a irregularidade constatada.
12.	Conforme expus no início deste voto, embargos de declaração visam tão somente esclarecer os termos da própria decisão, não podendo ser utilizados para rediscutir o mérito do que foi decidido, a exemplo da discordância quanto à conduta que lhe fora imputada e/ou a relação causal desta com a irregularidade constatada. 
13.	Assim sendo, verifico ausente qualquer vício de contradição a ser saneado no Acórdão 1887/2022-TCU-Segunda Câmara, mas tão somente a tentativa de discutir as razões que levaram à condenação da embargante, o que, como dito, não é cabível via aclaratórios, razão pela qual estes devem ser rejeitados.
	Ante o exposto, VOTO por que este Colegiado adote a minuta de acórdão que ora submeto à apreciação.
TCU, Sala das Sessões Ministro Luciano Brandão Alves de Souza, em 7 de fevereiro de 2023.
Ministro JOÃO AUGUSTO RIBEIRO NARDES 
Relator